【裁判字號】    94,交上訴,153
【裁判日期】    950719
【裁判案由】    公共危險等
【裁判全文】
臺灣高等法院刑事判決               94年度交上訴字第153號
上  訴  人  臺灣桃園地方法院檢察署檢察官
上  訴  人
即  被  告  乙○○
                      （另案於臺灣泰源監獄執行中）
上列上訴人等因被告公共危險等案件，不服臺灣桃園地方法院94
年度交訴字第34號，中華民國94年9月6日第一審判決有關過失傷
害或公共危險部分（起訴案號：臺灣桃園地方法院檢察署93年度
偵字第18931號），提起上訴，本院判決如下：
    主  文
上訴駁回。
    事  實
一、乙○○前於民國八十七年間因違反毒品危害防制條例案件，
    經臺灣桃園地方法院以八十七年度訴字第九四四號判決判處
    有期徒刑十月確定；又於八十九年間因違反同條例案件，經
    該院以八十九年度易字第一二一八號判決判處有期徒刑八月
    確定；再於八十七年間因贓物案件，經該院以八十七年度訴
    字第一四一○號判決判處有期徒刑四月確定，上開三案經接
    續執行，於九十一年九月十二日縮刑期滿執行完畢。詎猶不
    知警惕，復於九十三年八月二十日二十一時許，駕駛車號三
    七六五─FR號自用小客車，搭載蔡淑華、賴曉民二人，沿桃
    園縣中壢市○○路由中壢往龍岡方向行駛，於同日二十一時
    三十分許，尾隨同向前方由宋培琳所駕駛之車號二D-四五六
    八號自用小客車（宋培琳所涉過失傷害部分，另經檢察官以
    甲○○已與宋培琳達成調解撤回告訴而為不起訴處分在案）
    ，行經龍岡路與龍翔街口時，因宋培琳所駕車輛左轉龍翔街
    口，乙○○乃駕車穿越該交岔路口續往龍岡方向前行，適有
    甲○○騎乘車號OQT-九二○號重型機車，沿同路段由龍岡往
    中壢方向駛至，見宋培琳前開左轉車輛，為圖閃避，竟向左
    跨越分向限制線侵入乙○○行駛之車道，致其所騎重型機車
    與乙○○駕駛之自用小客車發生碰撞後，又失控衝撞宋培琳
    所駕車輛之右後側，甲○○因此人車倒地，受有右脛骨與腓
    骨幹（原審誤載為脛骨幹）之開放性粉碎性骨折、唇之開放
    性傷口，及臉、頭皮、頸部挫傷等之傷害。乙○○於下車查
    看後，明知其已因駕車發生事故致甲○○受傷，竟未留下來
    幫忙或待警方、救護車到場，以釐清責任，並對甲○○採取
    必要之救護措施，反基於肇事逃逸之犯意，利用甲○○車禍
    後神智昏沉之際，駕駛上開自用小客車往龍岡方向逃逸。嗣
    經警據報前來處理，並依當地住戶彭富美記下肇事車輛之車
    牌號碼，始於同年十月十二日循線查知上情。
二、案經桃園縣政府警察局中壢分局報告臺灣桃園地方法院檢察
    署檢察官偵查起訴。
    理  由
壹、證據能力部分：
    按被告以外之人於審判外之陳述，雖不符刑事訴訟法第一百
    五十九條之一至第一百五十九條之四之規定，然經當事人於
    審判程序同意作為證據，法院審酌該言詞陳述作成時之情況
    ，認為適當者，亦得為證據；當事人、代理人或辯護人於法
    院調查證據時，知有刑事訴訟法第一百五十九條第一項不得
    為證據之情形，而未於言詞辯論終結前聲明異議者，視為有
    前項之同意，刑事訴訟法第一百五十九條之五第二項定有明
    文。經查告訴人甲○○、證人宋培琳於警詢及偵查、證人彭
    富美於警詢中之供述，固均為審判外之陳述而屬傳聞證據，
    惟被告乙○○就前開審判外之陳述，於本院行準備程序及審
    理程序並不爭執其證據能力，且迄於言詞辯論終結前復未曾
    聲明異議（本院卷七七頁背面、八四頁），而本院審酌該證
    人陳述作成時之情況，並無違法取證及證明力明顯過低之瑕
    疵，亦認以之作為證據為適當，故依諸上開規定及說明，該
    三人於審判外之陳述，自得為證據。
貳、有罪部分（即肇事逃逸部分）：
一、訊據上訴人即被告乙○○固不否認有於前揭時地駕駛上開自
    用小客車與告訴人甲○○所騎機車發生碰撞而肇事之事實，
    惟矢口否認有何肇事逃逸之行為，辯稱：告訴人甲○○所騎
    機車是先撞擊宋培琳之左轉車後，才彈過來撞到伊所駕車輛
    之左側後照鏡，伊是被波及，就車禍之發生並無過失，伊因
    車損不大，且伊妻蔡淑華當時已懷孕八個月，也因車禍受到
    驚嚇，在車上說肚子痛，伊才駕車離去云云。然查：
  (一)被告於前揭時、地駕駛上開自用小客車與告訴人甲○○所騎
    機車發生碰撞而肇事，告訴人因此人車倒地，受有右脛骨與
    腓骨幹之開放性粉碎性骨折、唇之開放性傷口，及臉、頭皮
    、頸部挫傷等之傷害後，被告雖下車查看，惟未留在現場處
    理，亦未留下任何聯絡資料即駕車離去等情，業據證人即被
    告之配偶蔡淑華、證人即被告友人賴曉民於原審具結證述明
    確（原審卷六十、六一、一一七、一一八頁），且為被告所
    是認；復據目擊證人彭富美於警詢陳稱：三七六五─FR號小
    客車駕駛下車對OQT-九二○號機車騎士罵髒話，隨後駕車逃
    逸（偵卷二十頁背面）；於原審具結證稱：當天伊在房間聽
    碰撞聲，到窗戶看到有人在地上，有一台白色車子（按即三
    七六五─FR車號）停在前面，有一個人下車在罵坐在地上的
    那個人（原審卷一○六、一○七頁）等語明確。復有道路交
    通事故調查報告表(一)(二)、暨A3類道路交通事故現場圖各一份
    、現場照片八張及告訴人甲○○受傷之診斷證明書影本四份
    在卷可稽（偵卷二六至三二頁，原審卷七○至七三頁），堪
    認被告於交通事故發生後，雖有下車查看，惟於明知與其發
    生車禍事故之告訴人甲○○受有傷害，竟仍未留在現場為即
    時之救護處理即逕行離去之事實無疑。
  (二)按刑法過失致人於死或過失傷害之罪，均係針對行為人應注
    意、能注意、而不注意之過失行為予以非難；而同法第一百
    八十五條之四之肇事致人死傷逃逸罪，則以處罰肇事後逃逸
    之駕駛人為目的，俾促使駕駛人於肇事後能對被害人即時救
    護，以減少死傷，是該罪之成立祇以行為人有駕駛動力交通
    工具肇事，致人死傷而逃逸之事實為已足，至行為人之肇事
    有否過失，則非所問，二者之立法目的及犯罪構成要件截然
    不同，有最高法院九十三年度臺上字第八號判決要旨可資參
    照。是以本件告訴人甲○○因車禍所受上述之傷勢，或屬開
    放性傷口，或位於頭、臉等外觀上顯而易見之部位，而被告
    既自承：肇事後有下車查看等語，其就告訴人因本件車禍已
    受有傷害之情，自難諉為不知，竟未對告訴人施以救護，又
    未將其姓名、住址留予告訴人，即逕行離開現場，揆之前揭
    說明，被告雖對肇事之發生並無過失（詳後述），仍應成立
    肇事致人受傷而逃逸罪。至被告以其無肇事責任及因蔡淑華
    懷孕而離去等辯解，均無法解免其責。綜上所述，本件事證
    明確，被告犯行堪以認定，應予依法論科。
二、論罪理由：
  (一)核被告乙○○所為，係犯刑法第一百八十五條之四之駕駛動
    力交通工具肇事致人受傷而逃逸罪。
  (二)被告有如事實欄所載之犯罪科刑及執行情形，有本院被告前
    案紀錄表、在監在押全國紀錄表各一份在卷可查，其於有期
    徒刑執行完畢後五年以內，再故意犯本件有期徒刑以上之二
    罪，不論依修正前之刑法第四十七條，或修正後之刑法第四
    十七條第一項之規定，均構成累犯，對被告而言並無有利或
    不利之情形，自不生新舊法比較之問題，應逕依修正前之刑
    法第四十七條，論以累犯，並依法加重其刑。
  (三)原審以被告罪證明確，適用刑事訴訟法第二百九十九條第一
    項前段，刑法第一百八十五條之四、行為時刑法第四十七條
    等規定，並審酌被告就本件車禍之發生雖無過失，惟於事故
    發生後即逃逸無蹤，其行為實屬不該，且於犯罪後猶否認犯
    行，態度非佳等一切情狀，量處被告有期徒刑七月，經核其
    認事用法均無不當或違法，量刑亦屬妥適。被告上訴仍執陳
    詞，否認其有肇事逃逸之情事，為無理由，應予駁回。
貳、無罪部分（即過失傷害部分）：
一、公訴意旨另以：被告乙○○於九十三年八月二十日二十一時
    許，駕駛車號三七六五─FR號自用小客車，沿桃園縣中壢市
    ○○路由中壢往龍岡方向行駛，同日二十一時三十分許行經
    龍翔街口前尾隨宋培琳所駕駛車號二D-四五六八號自用小客
    車前行，宋培琳所駕車輛於龍翔街口左轉後，乙○○所駕車
    輛穿越龍翔街交岔路口續往龍岡方向前行。適有對向由告訴
    人甲○○所騎乘，同沿龍岡路然方向係往中壢方向之車號
    OQT-九二○號機車，因欲閃避宋培琳前開左轉車輛而駛入道
    路中央線附近，乙○○及甲○○均未注意車前狀況，致汽車
    與機車交會時未保持安全距離，機車左側車把與汽車左側後
    照鏡發生擦撞，致機車失控向外側偏行，撞及業已轉入龍翔
    街口宋培琳駕駛車號二D-四五六八號自用小客車右後車輪，
    倒地後受有右腳開放性骨折及嘴唇、右腰際等處傷害，因認
    被告涉犯刑法第二百八十四條第一項前段之過失傷害罪嫌云
    云。
二、按犯罪事實應依證據認定之，無證據不得認定犯罪事實。不
    能證明被告犯罪者，應諭知無罪之判決。刑事訴訟法第一百
    五十四條第二項、第三百零一條第一項定有明文。而事實之
    認定，應憑證據，如未能發現相當證據，或證據不足以證明
    ，自不能以推測或擬制之方法，以為裁判基礎（最高法院四
    十年台上字第八六號判例要旨參照），此乃證據裁判主義之
    當然要求。又刑事訴訟法第一百六十一條第一項規定：檢察
    官就被告犯罪事實，應負舉證責任，並指出證明之方法。因
    此，檢察官對於起訴之犯罪事實，應負提出證據及說服之實
    質舉證責任。倘其所提出之證據，不足為被告有罪之積極證
    明，或其指出證明之方法，無從說服法院以形成被告有罪之
    心證，基於無罪推定之原則，自應為被告無罪判決之諭知（
    最高法院九十二年台上字第一二八號判例要旨參照）。又汽
    車駕駛人依規定遵守交通規則行車時，得信賴其他汽車駕駛
    人亦能遵守交通規則，故關於他人違規行為所導致之危險，
    僅就可預見，且有充足時間可採取適當之措施以避免結果之
    發生時，負其責任。對於他人突發不可知之違規行為並無防
    止之義務。又刑法上之過失犯，以行為人對於犯罪結果之發
    生按其情節應注意，並能注意，而不注意者，始克相當，若
    事出突然，依當時情形，不能注意時，縱有結果發生，仍不
    得令負過失責任。至所謂信賴原則，指行為人在社會生活中
    ，於從事某種具有危險性之特定行為時，如無特別情事，在
    可信賴被害者或其他第三人亦會相互配合，謹慎採取適當行
    動，以避免發生危險之適當場合，倘因被害者或其他第三人
    之不適當行動，而發生事故造成損害之結果時，該行為人即
    不負過失責任。依此一原則，汽車駕駛人應可信賴參與交通
    行為之對方，亦將同時為必要之注意，相互為遵守交通秩序
    之適當行為，而無考慮對方將會有違反交通規則之不當行為
    之義務。故汽車駕駛人如已遵守交通規則且為必要之注意，
    縱有死傷結果之發生，其行為仍難認有過失可言（最高法院
    八十七年度臺上字第二四五七號及八十八年度臺上字第一八
    五二號判決意旨參照）。
三、本件公訴人指摘被告涉犯上開過失傷害犯行，無非係以告訴
    人甲○○之指訴，目擊證人彭富美、宋培琳之證述，及道路
    交通事故調查報告表、現場照片等為主要論據。訊據被告乙
    ○○固不否認有於前揭時、地駕駛上開自用小客車與告訴人
    甲○○所騎機車發生碰撞之事實，惟堅決否認有何公訴意旨
    所稱過失傷害之犯行，辯稱：伊就本件車禍之發生並無過失
    等語。
四、經查：
  (一)告訴人所騎車號OQT-九二○號重型機車，於上揭時、地，係
    先與被告駕駛之上開自用小客車發生碰撞後，再失控衝撞宋
    培琳所駕車號二D-四五六八號車輛之右後側等情，業據證人
    即告訴人甲○○於警詢指陳及原審具結證述綦詳（偵卷十六
    頁，原審卷五七頁），核與證人宋培琳於警詢及偵查時指訴
    之情節相符（偵卷十一、五一頁），且與前揭調查報告表及
    現場照片所示：肇事路段之龍岡路設有分向限制線，為雙向
    二車道，龍岡路與龍翔街口並劃有網狀區，肇事後宋培琳所
    駕自用小客車係停放於該路口網狀區內，車頭已朝向龍翔街
    口，右後側車身則有凹損；告訴人所騎機車係倒放在宋培琳
    上開自用小客車之右後側，亦在路口網狀區內，而該機車之
    前車殼及大燈俱已破損，機車破損部分之散落物則分佈於龍
    岡路（中壢往龍岡方向）之上分向限制線之二側等現場跡證
    悉相吻合，再參以目擊證人彭富美於原審亦指證：被告車輛
    於肇事後並非停放在路口網狀區等語（原審卷一一○頁），
    堪信證人甲○○此部分所指應可採信。是被告所辯稱：告訴
    人所騎機車是先撞擊宋培琳之左轉車後，才彈過來撞到伊所
    駕車輛之左側後照鏡云云，及證人賴曉民、蔡淑華於原審均
    附和指稱：告訴人機車係在路口網狀區內，彈撞被告所駕自
    用小客車云云，均與上開事證有悖，足見渠等此部分所為供
    證，顯係卸責或迴護之詞，均難採憑。
  (二)惟告訴人機車之散落物，其分佈位置距上開路口約六至七公
    尺，且多散佈在被告行駛之車道內（往龍岡方向），已據證
    人即承辦員警傅錫城於原審具結證述屬實（原審卷一一五、
    一一六頁），顯見告訴人機車與被告上開自用小客車之撞擊
    位置，係在被告行駛之車道內。再參以證人甲○○於原審審
    理中既自承：伊騎到路口時，見宋培琳所駕自用小客車在左
    轉，伊就往中央分向線靠，而被告所駕自用小客車，原本是
    在宋培琳之左轉車後面，就超越該左轉車行駛過來，就撞到
    伊等語，足徵告訴人所騎機車於宋培琳車左轉之際，為圖閃
    避該左轉車，確有偏左行駛之行為，而被告駕駛自用小客車
    欲自宋培琳車後超車而出，衡情自需向右行駛，且其甫駛至
    距該路口約六至七公尺處，即與告訴人機車發生碰撞，依一
    般車輛行駛之動態，當無可能於如此短促之時機，即向右跨
    越分向限制線，而駛入告訴人來車之車道，益見本件車禍顯
    係告訴人騎乘機車，為閃避宋培琳之左轉車，向左跨越分向
    限制線侵入被告行駛之車道，先與被告駕駛之自用小客車發
    生碰撞後，又失控衝撞宋培琳所駕車輛之右後側所肇致。
  (三)復參諸證人宋培琳於偵查所述：甲○○當時車速很快，伊在
    轉彎時根本沒看到他的車（偵卷五二頁），伊有看到白色車
    （被告）下車罵被害人騎車這麼快（偵卷五一頁）等語以觀
    ，證人宋培琳所駕駛之前車尚且無法注意及告訴人之機車，
    益徵被告所駕駛之後車，自亦難掌握告訴人機車之動向至明
    。
  (四)綜上以觀，被告既已依道路交通安全規則為一般之注意並依
    實際情況而為特別之注意，且合理信賴告訴人亦能遵守交通
    規則，同時為必要之注意，謹慎採取適當行動，其對於告訴
    人突如其來之逆向違規行為並無預防之義務及預防之可能性
    ，被告自無應注意、能注意而未注意之過失，核其所為，與
    刑法過失傷害罪之構成要件，尚不符合。
五、綜上所述，公訴人所憑被害人之指訴，尚不足為被告有罪之
    積極證明，此外復查無其他積極證據，足認被告有公訴人所
    指之過失傷害犯行，基於證據裁判主義及無罪認定之原則，
    即應為被告有利之認定。原審詳加調查後，依法為被告無罪
    之判決，即無不合。檢察官針對過失傷害部分上訴略以：(一)
    依卷附照片觀之，本件撞擊散落物大部分係集中於雙黃分向
    線上，原審以證人傅錫城員警證稱龍岡往大溪方向車道散落
    物多一點，即認告訴人已侵入被告車道，尚有未妥；而散落
    物集中處應屬主要撞擊地點位置，分散區域則用以判斷撞擊
    方向、角度等，原審以分散區域作為撞擊點位置判斷，恐非
    的論；(二)被告避開宋培琳自用小客車後，其視野應已無礙，
    應可得見告訴人騎乘機車而來，則被告應係未注意車前狀況
    ，並無信賴原則之適用等語。惟查：上訴意旨(一)所稱，本案
    告訴人機車與被告上開自用小客車之撞擊位置，係在被告行
    駛之車道內等情，業經本院論述如前載理由，本院復針對本
    案肇事情況一節，分送臺灣省桃園區車輛行車事故鑑定委員
    會及國立交通大學為肇事責任之鑑定，然均無法鑑定，有各
    該函文可參（本院卷四三、四四、四七頁），告訴人甲○○
    雖否認警繪現場圖有關撞擊點及散落物之標示，惟觀諸告訴
    人甲○○自承伊印象中是先撞到白色車輛，當時昏昏沉沉，
    伊當時是半昏迷等語（偵卷五二頁），告訴人甲○○對本件
    事故之發生顯未記憶明確，其否認警繪現場圖已難逕採，況
    參諸證人宋培琳亦證稱警方現場測繪之現場圖與現場狀況相
    符（偵卷一二頁），益徵證人傅錫城員警之證述為可採信。
    檢察官仍執詞上訴，尚非可採；而上訴意旨(二)所稱，亦因依
    當時之情狀，被告難以掌握告訴人之機車之動向，而不足動
    搖原審之認定。是檢察官指摘原審判決不當，求為被告此部
    分有罪之諭知，並無理由，其上訴亦應予駁回。
據上論斷，應依刑事訴訟法第三百六十八條，判決如主文。
本案經檢察官呂丁旺到庭執行職務。
中    華    民    國     95    年    7    月    19    日
                  刑事第十八庭審判長法  官  溫耀源
                                    法  官  邱同印
                                    法  官  段景榕
以上正本證明與原本無異。
肇事逃逸部分均如不服本判決，應於收受送達後十日內向本院提
出上訴書狀，其未敘述上訴之理由者並得於提起上訴後十日內向
本院補提理由書（均須按他造當事人之人數附繕本）。
過失傷害部分均不得上訴。
                                    書記官  陳靜姿
中    華    民    國     95    年    7    月    20    日
附錄：本案論罪科刑法條全文
刑法第一百八十五條之四：
駕駛動力交通工具肇事，致人死傷而逃逸者，處六月以上五年以


司法院資訊處製作；財團法人民間司法改革基金會備份。
